【裁判字號】    99,上訴,1535
【裁判日期】    990615
【裁判案由】    強盜
【裁判全文】
臺灣高等法院刑事判決                99年度上訴字第1535號
上  訴  人
即  被  告  甲○○
選任辯護人  徐家福律師
上列上訴人因強盜案件，不服臺灣基隆地方法院98年度訴字第12
69號，中華民國99年3月25日第一審判決（起訴案號：臺灣基隆
地方法院檢察署98年度偵字第5063號），提起上訴，本院判決如
下：
    主  文
原判決撤銷。
甲○○意圖為自己不法之所有，以強暴至使不能抗拒，而取他人
之物，累犯，處有期徒刑貳年捌月。
    事  實
本院認定之犯罪事實與原審判決書（如附件）事實欄之記載相同
，茲引用之。
    理  由
一、引用原判決書（如附件）理由欄壹、貳、所記載之證據及理
    由。
二、論罪之理由：
（一）按刑法第328條強盜罪，所謂強暴，係指直接或間接對於
      人施以暴力，即以有形之暴力行為強加諸被害人之身體而
      言；所謂強暴、脅迫之手段，祇須抑壓被害人之抗拒，足
      以喪失其意思自由為已足，縱令被害人實際並無抗拒行為
      ，仍於強盜罪之成立，不生影響；且強盜罪之所謂不能抗
      拒，係指行為人所為之強暴、脅迫等不法行為，就當時之
      具體事實，予以客觀之判斷，足使被害人身體上或精神上
      達於不能或顯難抗拒之程度而言（最高法院92年度台上字
      第4240號、97年度台上字第1658號判決意旨參照）。查，
      被告利用被害人乙○○曾因中風，具有中度肢體障礙，左
      側手部無法活動，行動亦有所不便之缺陷，而以一手強行
      拉扯乙○○外套，一手伸入乙○○上衣左上方口袋內之強
      暴方式，取其財物，乙○○僅能以右手勉強拉住自己外套
      ，無法抵擋被告自其上衣口袋內之強取財物及強取雨傘之
      行為，客觀上顯然足以抑制被害人之抵抗而達至使不能抗
      拒之程度。
（二）核被告甲○○所為，係犯刑法第328條第1項之強盜罪。又
      查被告有原審判決事實欄一所載之犯罪科刑執行情形，有
      本院被告全國前案紀錄表在卷可稽，其於5年內故意再犯
      有期徒刑以上之本罪，應依刑法第47條第1項規定論以累
      犯，並加重其刑。被告於行為時係一時短缺飲食費用，行
      強盜時未持用任何兇器，亦未傷害被害人，強盜之財物僅
      83元及雨傘1把，其犯罪情節尚非嚴重，其危害不能與凌
      虐或傷害被害人或強盜大量錢財以揮霍者相提並論，倘仍
      遽以論以法定本刑之最低刑度即有期徒刑5年，未免情輕
      法重，且難謂符合罪刑相當性及比例原則，是其犯罪情狀
      相較於法定之重刑，尚堪憫恕，爰依刑法第59條之規定減
      輕其刑。以上並先加重後減輕之。
三、撤銷改判之理由：
    原審據以論罪科刑，固非無見。惟查，刑事審判旨在實現刑
    罰權之分配正義，故法院對於有罪被告之科刑，應符合罰刑
    相當之原則，使輕重得宜，罰當其罪，此所以刑法第57條明
    定科刑時，應審酌一切情狀，注意該條所列10款事項，以為
    科刑輕重之標準，並賦予法院以裁量權，如認「犯罪之情狀
    可憫恕者，得酌量減輕其刑」（刑法第59條），以求個案裁
    判之妥當性（參見最高法院90年度台上字第4636號裁判意旨
    ）。原審未斟酌被告之犯罪之情狀，有情堪憫恕，得酌量減
    輕其刑之情形，即有未洽。被告上訴意旨否認犯罪雖未足採
    ，但原判決既有前揭可議之處，仍屬無可維持，應由本院將
    原判決撤銷改判。爰審酌被告之素行，及其年輕力壯，不思
    以正當方式獲取所需，因缺錢花用即強盜曾因中風，行動不
    便，左手無法活動之被害人乙○○所有財物，所生危害非輕
    ，及衡量其未對被害人造成傷害，且所取財物為83元、雨傘
    1把，犯後否認犯行，迄未與被害人和解及其犯罪動機、目
    的、手段等一切情狀，量處如主文第二項所示之刑，起訴意
    旨對被告具體求刑有期徒刑8年，尚嫌過重，併予敘明。
據上論結，應依刑事訴訟法第369條第1項前段、第373條、第364
條、第299條第1項前段，刑法第328條第1項、第47條第1項，第5
9條，判決如主文。
本案經檢察官沈明倫到庭執行職務。
中    華    民    國    99    年    6     月    15    日
                  刑事第一庭審判長法  官  葉騰瑞
                                  法  官  莊明彰
                                  法  官  王炳梁
以上正本證明與原本無異。
如不服本判決，應於收受送達後10日內向本院提出上訴書狀，其
未敘述上訴之理由者並得於提起上訴後10日內向本院補提理由書
（均須按他造當事人之人數附繕本）「切勿逕送上級法院」。
                                  書記官  陳佳伶
中    華    民    國    99    年    6     月    15    日
附錄本案論罪科刑法條全文：
中華民國刑法第328條第1項：
意圖為自己或第三人不法之所有，以強暴、脅迫、藥劑、催眠術
或他法，至使不能抗拒，而取他人之物或使其交付者，為強盜罪
，處5年以上有期徒刑。
附件：
臺灣基隆地方法院刑事判決              98年度訴字第1269號
公  訴  人  臺灣基隆地方法院檢察署檢察官
被      告  甲○○  男  43歲（民國○○年○月○日生）
                    身分證統一編號：Ｚ000000000號
                    住基隆市○○區○○街96巷25號
                    （現於臺灣基隆看守所羈押中）
選任辯護人  徐家福律師
上列被告因強盜案件，經檢察官提起公訴（98年度偵字第5063號
），本院判決如下︰
    主  文
甲○○意圖為自己不法之所有，以強暴至使不能抗拒，而取他人
之物，累犯，處有期徒刑陸年。
    犯罪事實
一、甲○○前因竊盜案件，經本院於民國97年1 月30日，以97年
    度易字第1號判決判處應執行有期徒刑4月確定，於97年9月7
    日縮刑期滿執行完畢（構成累犯）。
二、甲○○於98年11月13日晚間10時許，至基隆市○○區○○街
    3 號蔡肇民經營之麵攤用餐，並點了乾麵、豬腸湯及鯊魚煙
    後，餐費共計新臺幣（下同）120 元，惟甲○○因身上僅餘
    80元，乃向蔡肇民表示鯊魚煙尚未食用而要退餐，惟遭蔡肇
    民拒絕，適有曾中風而有肢體中度障礙、左手無法活動且行
    動不便之乙○○以雨傘為拐杖，踽踽獨行至該麵攤，甲○○
    遂要求乙○○支付麵錢，乙○○拒絕後，即逕往基隆市○○
    街地下停車場方向離去，甲○○見狀即揚言：「死跛腳你要
    跑去哪？」，待乙○○步行至前開停車場入口處時，甲○○
    乃追上乙○○，再度要求乙○○交付100 元，遭乙○○拒絕
    後，甲○○乃基於為自己不法所有之意圖，利用乙○○因中
    風，肢體中度障礙，左手無法活動且行動不便之缺陷，以一
    手強行拉扯乙○○外套，一手伸入乙○○上衣左上方口袋內
    之強暴方式，強取財物，乙○○因前開肢體障礙，僅能勉強
    以右手拉住甲○○所欲扯下之外套，不能抗拒甲○○將手伸
    入上衣口袋之行為，甲○○乃以上開強暴方式取走乙○○上
    衣左上方口袋內之83元及其用以輔佐行走之雨傘1 把得逞。
    甲○○取款得逞後，即返回前開麵攤，嗣經乙○○於翌日報
    警處理，始悉上情。
二、案經基隆市警察局第二分局報告臺灣基隆地方法院檢察署檢
    察官偵查起訴。
    理  由
壹、證據能力
一、按被告以外之人於審判外之言詞或書面陳述，除法律有規定
    者外，不得作為證據；被告以外之人，於審判外向法官所為
    之陳述，得為證據；被告以外之人，於偵查中向檢察官所為
    之陳述，除顯有不可信之情況者外，得為證據；又除顯有不
    可信之情況外，公務員職務上製作之紀錄文書、證明文書，
    得為證據；除顯有不可信之情況外，從事業務之人於業務上
    或通常業務過程所須製作之紀錄文書、證明文書得為證據，
    刑事訴訟法第159 條第1 項、第159 條之1 、第159條 之4
    分別定有明文，經查；
 (一) 證人乙○○於警詢所證內容係屬被告以外之人於審判外之陳
    述，且辯護人、被告於本院準備程序中亦主張該證據無證據
    能力，不同意該證述內容作為認定本案犯罪事實之證據，而
    乙○○嗣於檢察官偵訊時已到庭作證，並於本院審理時亦到
    庭證述明確，是乙○○於警詢時之證言亦非證明被告犯罪之
    必要證據，是揆諸前揭規定，證人乙○○於警詢時之證言自
    不得作為證據。
 (二) 證人蔡肇民於警詢中所證內容及基隆市警察局第二分局八斗
    子派出所98年12月16日之偵查報告，固屬被告以外之人於審
    判外之陳述，惟上開證據經本院於準備程序、審判程序中提
    示予被告、並護人並告以要旨，經被告、辯護人表示無意見
    ，且未聲明異議，又本院審酌證人蔡肇民警詢筆錄及偵查報
    告之記載，亦俱無「任意性」或「信用性」違反，而顯然不
    適當之情形，均應依刑事訴訟法第159 條之5 規定意旨，認
    有證據能力。
 (三) 證人乙○○於偵查中所為之證述，屬被告以外之人於審判外
    之言詞陳述，惟檢察官係國家公務員，代表國家偵查犯罪，
    實行公訴，而實務運作時，檢察官向被告以外之人所取得之
    陳述，原則上均能遵守法律規定，不致違法取供，其可信度
    極高，此外，復無其他顯不可信情況，而證人亦經依法具結
    在案，是就該審判外之言詞陳述，應認依刑事訴訟法第159
    條之1 第2 項具有證據能力。
 (四)證人蔡肇民於本院99年3 月11日審理中具結後所為關於「警
   察有跟被告確認，並對被告表示『你口袋裡面不是還有50元
   』，被告則表示這50元他還有其他用途，要拿來買其他的東
   西」等語，辯護人主張屬於傳聞證據，而認無證據能力，然
   查：上開證述乃係證人蔡肇民於現場親見親聞警員與被告之
   談話內容，其於本院審理中具結後所為之證述，乃就其所見
   所聞而為陳述，非屬傳聞證據甚明，是該部份之陳述具有證
   據能力。
 (五)除顯有不可信之情況外，公務員職務上製作之紀錄文書、證
   明文書，得為證據，刑事訴訟法第159 條之4 第1 款定有明
   文。本件案發現場圖，為員警依現場狀況製作之紀錄文書，
   均為描述性記載，而無顯不可信之情況，依上開規定，自得
   為本案之證據。
 (六)卷附現場照片6 幀、告訴人乙○○之中華民國身心障礙手冊
   均屬非供述證據，而經審酌其作成或取得之情況，並無違背
   法定程序取得之情形，依刑事訴訟法第158條之4之反面解釋
   ，應認具有證據能力，而得為本案之證據。
貳、實體部分
一、訊據被告甲○○固坦承於98年11月13日晚間10時許，有至基
    隆市○○區○○街3 號蔡肇民經營之麵攤用餐，並點了乾麵
    、豬腸湯及鯊魚煙後，餐費共計120 元，惟因身上僅餘80元
    ，故向乙○○借錢，未料，乙○○竟以雨傘襲擊伊，伊才與
    乙○○發生拉扯，惟矢口否認有何強盜犯行，辯稱：伊並未
    拿走乙○○的83元，又因乙○○拿傘襲擊伊，伊才奪下乙○
    ○的雨傘並丟在現場的地下，伊並未強盜云云，經查：
  (一)被告甲○○於98年11月13日晚間10時許，至基隆市○○區○
    ○街3 號蔡肇民經營之麵攤用餐，餐費共計120 元，惟因身
    上僅餘80元，因而向偶經麵攤之乙○○借錢乙節，業據被告
    坦承不諱，並據證人乙○○、蔡肇民證述綦詳，而被害人乙
    ○○因曾罹中風，肇致中度肢體障礙，左手無法活動且行動
    不便乙節，除為被告所不爭執外，亦據證人乙○○、蔡肇民
    證述明確，且有中華民國身心障礙手冊附卷可稽。
  (二)被告於警詢中先供稱：伊只是要向乙○○借100 元，並未拿
    走乙○○的83元及雨傘，係乙○○拉伊，伊才與之發生拉扯
    云云（同上偵卷第7頁至第8頁）；偵查中則稱：伊有遇到一
    個行動不便的楊姓男子（即被害人），伊向他借錢，被害人
    說他很窮，伊就沒有再向他借，後來因為被害人要拿雨傘攻
    擊伊，所以伊才搶他的雨傘，伊並沒有罵被害人，伊只有說
    「你跑不贏我」，因為他當時要跑云云（同上偵卷第28頁至
    第29頁）；復於本院聲羈庭訊問程序中供稱：伊在市場吃麵
    ，被害人走過來，伊要向被害人借40元，被害人不肯借，被
    害人主動拉伊，伊就輕輕推被害人，叫被害人不要拉伊，伊
    就走了云云（本院98年度聲羈字第149號卷98年11月14 日訊
    問筆錄第2 頁）；再於本院準備程序中改稱：當時伊因吃麵
    身上錢不夠，要向老闆賒欠，老闆不肯，伊跟老闆說可以找
    警察來，斯時乙○○從麵攤走過去，距離麵攤約50公尺左右
    ，伊就跑過去跟乙○○借100 元，當時乙○○因為有輕微中
    風，所以以雨傘當作拐杖，伊就說「楊大哥，你借我100 元
    好不好」，乙○○就以雨傘甩過來，兩人就在拉扯雨傘，伊
    並沒有用手碰觸乙○○的身體，兩人相距約有70公分，伊只
    有拉扯雨傘的尾端，後來伊將雨傘搶下來丟在拉扯處的地上
    ，就返回麵攤；又稱：乙○○與伊拉扯雨傘時，有用他的手
    抓我的手，所以伊的右手有被乙○○抓傷云云（本院99年1
    月15日準備程序筆錄第2頁至第3頁），觀諸被告前開歷次供
    述，其就於何處向被害人乙○○借錢（麵攤前？距離麵攤50
    公尺處？）？有無向奪下乙○○之雨傘？何以與乙○○發生
    拉扯（因乙○○推被告？抑或乙○○拿雨傘攻擊被告？）所
    述前後顯然不一，且被害人乙○○係一肢體中度障礙之人，
    左手無法活動且行動不便，已如前述，是其如何能與被告拉
    扯雨傘之時，又同時抓傷被告的手，亦令人匪夷所思？且被
    告供稱：伊係拉扯乙○○所持雨傘的尾端，兩人相隔約70公
    分，並未與乙○○有肢體上碰觸，卻又供稱遭乙○○抓傷，
    所述亦有矛盾，是其所辯，是否可採，顯屬有疑。
  (三)再證人乙○○於偵查中具結證稱：98年11月13日晚間10時許
    ，伊去調和市場附近的7-11買儲值卡，經過麵攤遇到被告在
    該處用餐，被告就對伊說「錢幫我繳一繳」，伊就回說「為
    什麼我要幫你繳」，接著被告說「死跛腳你要跑去哪？」，
    然後就追著伊到市場地下車場的路口，該處暗暗的，他追過
    來要向伊拿100 元，伊答稱沒錢後，被告就要把伊的外套硬
    拉下來，並用手掏伊的上衣口袋，當時上衣口袋有零錢83元
    ，被告搶走83元後，回頭算一算，又用力拿走伊的雨傘等語
    （98年度偵字第5063號卷第30頁第31頁）；於本院審理中結
    證稱：伊於案發前不認識被告，被告於案發時一開始是在麵
    攤跟伊說話，伊不理被告，慢慢往停車場方向走，走到停車
    場入口處時，被告從麵攤那邊追上來，要跟伊拿100 元，就
    開始拉伊外套，伊說沒錢，被告就說把衣服脫下，並就一手
    抓伊外套，一手伸到伊上衣左上方口袋拿錢，伊當時有叫「
    啊」、「搶」，伊與被告拉扯時，因伊曾中風，左手不能動
    被告要搶伊的東西，伊抵擋的方式僅能用右手拉住自己的外
    套，不讓被告脫掉外套，拉扯2、3分鐘後，被告就拿走放在
    上衣口袋的83元，而雨傘是伊拿來當作拐杖使用，被告把錢
    搶走後，又回頭把雨傘搶走，就往麵攤離去等語（本院99年
    3 月11日審判筆錄第3 頁至第9 頁）；證人蔡肇民於本院審
    理時則證稱：98年11月13日晚間10時，被告至其麵攤點餐後
    ，點了乾麵、豬腸湯及鯊魚煙，吃到一半說要退鯊魚煙，伊
    不肯，後來乙○○到麵攤，本來要點餐，乙○○當時手上有
    拿雨傘，感覺像中風，被告在麵攤有拉乙○○一下，說什麼
    話伊沒聽見，乙○○不理被告就離去，被告就追上去，伊有
    聽到「啊」的一聲，就看到被告拿著雨傘就過來，並把雨傘
    隨便丟在菜市場門口，乙○○往另一方向走掉等語（本院本
    院99年3 月11日審判筆錄第12頁至第15頁），而被告於本院
    聲羈庭訊問程序中亦自承：伊在市場吃麵，乙○○走過來，
    伊要向乙○○借40元，伊有輕輕推乙○○，乙○○後來就離
    開等語，相互勾稽證人乙○○、蔡肇民之證述及被告於本院
    聲羈庭訊問程序中所言，堪認被告於麵攤時，即已向乙○○
    借款而遭拒，乙○○隨即離開該麵攤並向地下停車場入口方
    向離去無訛，再佐以卷附案發現場圖及現場照片5 紙可知，
    乙○○步行至地下停車場入口處時，距離蔡肇民所經營之麵
    攤為20公尺，距離麵攤非遠，是證人蔡肇民所證其有看見被
    告追上乙○○，並聽見乙○○喊「啊」，發生拉扯等情，亦
    堪採信，故而，被告辯稱：伊僅有在麵攤輕輕推乙○○，要
    乙○○不要拉伊後即離去乙節，顯不足採。復被告於偵查中
    自承：伊有向乙○○表示「你跑不贏我」，因為乙○○當時
    要跑等語，而證人乙○○既已於麵攤前，明白拒絕被告之借
    款請求，茍被告並無向乙○○取財之不法意圖，何以要向乙
    ○○揚言「你跑不贏我」，並於乙○○步行20公尺至地下停
    車場入口處時，追上乙○○再要求乙○○交付款項，是被告
    辯稱：伊並於借款遭拒後，未再向乙○○要求交付金錢乙節
    ，亦不足採。且被害人乙○○與被告素不相識，並無仇隙，
    且係一肢體中度障礙行動不便之人，左手無法活動，並以雨
    傘充作拐杖輔助行走，衡以常情，苟被告僅係單純向乙○○
    借款，乙○○大可於拒絕後即行離去，實無須費力與被告發
    生拉扯，而陷己於遭受傷害之風險之中，是證人乙○○證稱
    ：係因被告要強行脫下伊的外套，以一手抓伊外套，一手伸
    到伊上衣左上方口袋拿錢，伊始用手護住外套等情，堪予採
    信。再者，證人蔡肇民於本院審理時亦結證稱：被告一開始
    有給伊看到80元，但並沒有先付80元，因為伊說伊要他全部
    付清，伊報警後，警察到麵攤後，也知道被告是地方上鬧事
    的人，就押他走，走之後，又回來說叫被告把帳清一清，被
    告又說他身上只有50元至60元，而警察幫被告付了40元，結
    帳時，被告並未付足120 元，是故意不付足，而警察還有跟
    被告確認，並對被告表示『你口袋裡面不是還有50元』，被
    告則表示這50元他還有其他用途，是要拿來買其他的東西等
    語（本院99年3 月11日審判筆錄第13頁至第20頁），是被告
    於警員到場後結帳時，其除了願意支付的麵款50元至60元外
    ，口袋內至少尚有50元，已超出其原來所有之80元，足認被
    告於追上乙○○後，確有強取乙○○之金錢無訛。
二、再被告固辯稱：伊係擔心乙○○拿雨傘繼續攻擊伊，所以才
    奪下乙○○的雨傘，奪下雨傘後，伊即當著乙○○之面前丟
    在地上，並無強盜雨傘之意云云，惟查：被告係於強取乙○
    ○上衣左上方口袋內之83元後，再回頭搶下雨傘乙節，業據
    證人乙○○於偵查中及本院審理中證述綦詳，且證人乙○○
    於本院審理中亦具結證稱：被告搶走伊的雨傘後，伊沒有看
    到被告將之丟在地上，伊因為害怕，所以往反方向離去，趕
    快回家等語（本院99年3 月11日審判筆錄第9 頁至第10頁）
    ；證人蔡肇民於本院審理中則證稱：被告在麵攤有拉乙○○
    一下，乙○○不理他就離去，後來被告就追上去，當時下雨
    又是晚上那邊又沒有路燈，然後伊有聽到『啊』的一聲，伊
    就出去看一下，就看到被告拿一支雨傘走過來，後來把雨傘
    丟在菜市場門口等語（本院99年3 月11日審判筆錄第13頁）
    ，相互勾稽上開證述可知，被告於取得乙○○之雨傘後，顯
    未當著乙○○之面前丟棄，而係為自己不法所有之意圖，先
    將雨傘置於己之實力支配之下後，於攜回麵攤途中，始將之
    丟棄於調和市場門口，是被告辯稱：係為防免乙○○之攻擊
    ，始奪下雨傘，並有當著乙○○面前丟棄云云，顯不可採。
三、另辯護人固為被告辯護稱：證人乙○○於警詢時稱係在麵攤
    遭搶，麵攤老闆即蔡肇民應該有看到強盜過程等語，於偵查
    中改稱：被告追著伊跑，伊跑了50公尺後，被告在停車場附
    近與伊拉扯，吸引力卡拉ＯＫ老闆有看到等語，證人所言前
    後遭強盜地點與目擊者均不一，且若乙○○遭強盜，何以不
    向蔡肇民求救並於當日打電話報警，而遲至翌日始報警，且
    乙○○係中風之人，何以能跑50公尺之遠，復乙○○除83元
    外，其外套口袋內尚有600 多元及手機，被告若要強盜，何
    以僅搶83元，且被告若要強盜，何以會強盜後，仍停留於麵
    攤等警察來，而向警察借40元支付餐費云云，經查：
  (一)證人乙○○固於警詢中未細訴係於停車場地下室入口處遭被
    告強盜取財，惟被告係於麵攤前向與乙○○借錢未果，有拉
    乙○○一下，並於停車場地下室入口處追上乙○○後，再與
    乙○○發生拉扯，要脫下乙○○外套，取其上衣口袋內金錢
    乙節，業據證人乙○○、蔡肇民具結證述綦詳，已如前述，
    又何人有目擊強盜過程，乃係證人乙○○之主觀認知，而究
    係何人目擊強盜過程，應以目擊證人之證述為準，難以乙○
    ○於警詢中稱麵攤老闆有看到，於偵查中改稱吸引力卡拉Ｏ
    Ｋ老闆有看到，即認該二人確實目擊或認證人乙○○所述有
    何重大瑕疵，是此部分所辯，並不足採。
  (二)又被害人乙○○係行走至停車場地下室入口時，被告始從麵
    攤追上乙節，業據證人乙○○於本院審理中證述明確，而證
    人蔡肇民亦證稱：被告在麵攤有拉乙○○一下，乙○○不理
    被告就離去，被告就追上去，被告與乙○○拉扯地點，大概
    就在配鑰匙店之附近等語（本院99年3月11日第12 頁至第13
    頁），而觀諸卷附現場圖及現場照片，證人蔡肇民所稱鑰匙
    店即位於停車場地下室旁，距離麵攤約20公尺，與證人乙○
    ○所證案發地係停車場地下室相符，是乙○○步行至停車場
    地下室處時，距離麵攤實僅有20公尺之遠，其於偵查中所述
    50公尺，顯係誤測距離所致，且證人乙○○係走到案發地時
    ，被告始行追上，並非乙○○跑到該處才遭被告追上，此部
    分亦據證人乙○○於本院審理中證述綦詳，故辯護人此部分
    辯解，亦無理由；又證人乙○○於本院審理中復結證稱：伊
    走到停車場地下室時，被告才追過來，要跟伊拿錢，伊說沒
    錢，伊就說衣服脫下來，並一手拉伊外套，一手伸入伊上衣
    口袋拿錢，當時83元係放在伊上衣左上方口袋，被告要搶伊
    的東西，伊的左手因中風不能動，伊抵擋的方式乃係用右手
    拉住自己的外套，不讓被告脫掉，而外套的口袋內有放600
    多元及手機，並用拉鍊拉住，被告不知道，被告將手強伸入
    伊的上衣左上方口袋拿83元，伊被搶後，伊很害怕，且當時
    有人看到，卻沒人幫伊，所以伊認為去麵攤求救沒有用，就
    趕快回家，回家後，因為隔天告訴大哥，大哥叫伊去報案，
    伊才去報案等語（本院99年3月11日審判筆錄第4頁至第9 頁
    ），由上開證述可知，被告向其索錢之初，乙○○即已告知
    自己沒錢，而斯時上衣口袋內僅有83元，其餘現金及手機乃
    置放於拉上拉鍊之外套口袋內，兩人拉扯時，乙○○又奮力
    護住自己外套，未讓被告脫下，是被告顯難知悉乙○○外套
    口袋內是否有其他財物，故而，未能以被告未強盜乙○○外
    套內之財物，即認被告並無強盜乙○○金錢之犯行；再者，
    被害人乙○○係因害怕，擔心求救無效，而被告又返回麵攤
    ，始未向麵攤求助，復於案發後隔日詢問家人後，決定報警
    ，被害人何時報警乃被害人己之決定，亦難以被害人未於案
    發後，未即報警即認被告未為強盜犯行。
  (三)另證人蔡肇民於本院審理中結證稱：被告在麵攤有說錢不夠
    ，說他身上只有80元，但伊向被告表示不能這樣，吃了東西
    還這樣，伊麵店的另一個員工就叫伊去報警，被告看到該員
    工比「110」 手勢，就說你去報，叫警察來，伊就去報警了
    報警後，被告就坐在那邊碎碎唸，一直說錢不夠，能怎麼辦
    ，之後乙○○過來，被告就追過去，被告追完乙○○回來後
    ，也沒有要付錢的意思，就是坐在那邊，然後馬上警察就到
    了等語（本院本院99年3 月11日審判筆錄第18頁至第19頁）
    ，由證人蔡肇民證述可知，「報警」顯係證人蔡肇民見被告
    拒付麵錢而主動所為，並非被告應要求，且被告於強盜完乙
    ○○財物後，乙○○並未向麵攤老闆蔡肇民求救，斯時尚無
    人查悉被告對乙○○強盜財物之行為，是被告返回麵攤，續
    行處理賒帳事宜，亦合於情理，實難以被告有返回麵攤之行
    為，即認被告未對乙○○強盜財物。
四、綜上，被告所為上開強盜取財犯行，其犯罪事證明確，應依
    法論科。
參、論罪科刑：
一、按刑法第328條強盜罪，所謂強暴，係指直接或間接對於人
    施以暴力，即以有形之暴力行為強加諸被害人之身體而言；
    所謂強暴、脅迫之手段，祇須抑壓被害人之抗拒，足以喪失
    其意思自由為已足，縱令被害人實際並無抗拒行為，仍於強
    盜罪之成立，不生影響；且強盜罪之所謂不能抗拒，係指行
    為人所為之強暴、脅迫等不法行為，就當時之具體事實，予
    以客觀之判斷，足使被害人身體上或精神上達於不能或顯難
    抗拒之程度而言（最高法院92年度台上字第4240號、97年度
    台上字第1658號判決意旨參照）。查本件被告利用被害人乙
    ○○曾因中風，具有中度肢體障礙，左側手部無法活動，行
    動亦有所不便之缺陷，而以一手強行拉扯乙○○外套，一手
    伸入乙○○上衣左上方口袋內之強暴方式，取其財物，乙○
    ○僅能以右手勉強拉住自己外套，無法抵擋被告自其上衣口
    袋內之強取財物及強取雨傘之行為，客觀上顯然足以抑制被
    害人之抵抗而達至使不能抗拒之程度。是核被告甲○○所為
    ，係犯刑法第328 條第1 項之強盜罪。
二、再被告有犯罪事實欄所載之論罪科刑執行完畢情形，有臺灣
    高等法院被告前案紀錄表乙份附卷足憑，其於前案執行完畢
    後5 年內，故意再犯本件有期徒刑以上之罪，為累犯，依刑
    法第47條第1 項規定加重其刑。爰審酌被告之素行，及其年
    輕力壯，不思以正當方式獲取所需，因缺錢花用即強盜曾因
    中風，行動不便，左手無法活動之被害人乙○○所有財物，
    所生危害非輕，暨衡及其所取財物為83元及雨傘1 把之價值
    、犯後否認犯行、迄今尚未與被害人和解及其犯罪動機、目
    的、手段等一切情狀，量處如主文所示之刑，至公訴人固對
    被告具體求刑有期徒刑8年，惟經本院審酌上情，認以主文
    所示之刑為適當，公訴人求刑尚嫌過重，併予敘明。
據上論斷，應依刑事訴訟法第299 條第1 項前段，刑法第328 條
第1 項、第47條第1 項，判決如主文。
本案經檢察官樊家妍到庭執行職務。
中    華    民    國    99    年    3     月    25    日
                  刑事第四庭審判長法    官   齊  潔
                                  法    官   王慧惠
                                  法    官   周霙蘭
以上正本證明與原本無異。
如不服本判決應於收受送達後10日內向本院提出上訴書狀，並應
敘述具體理由；其未敘述上訴理由者，應於上訴期間屆滿後20日
內向本院補提理由書(均須按他造當事人之人數附繕本)「切勿逕
送上級法院」。
中    華    民    國    99    年    3     月    25    日
                                  書 記 官   莊智凱
附錄論罪法條：
中華民國刑法第328條
（普通強盜罪）
意圖為自己或第三人不法之所有，以強暴、脅迫、藥劑、催眠術
或他法，至使不能抗拒，而取他人之物或使其交付者，為強盜罪
，處 5 年以上有期徒刑。
以前項方法得財產上不法之利益或使第三人得之者，亦同。
犯強盜罪因而致人於死者，處死刑、無期徒刑或 10 年以上有期
徒刑；致重傷者，處無期徒刑或 7 年以上有期徒刑。
第 1 項及第 2 項之未遂犯罰之。
預備犯強盜罪者，處 1 年以下有期徒刑、拘役或 3 千元以下罰
金。

司法院資訊處製作；財團法人民間司法改革基金會備份。
